【裁判字號】    97,上更(一),509
【裁判日期】    980122
【裁判案由】    殺人未遂等
【裁判全文】
臺灣高等法院刑事判決             97年度上更(一)字第509號
上  訴  人  臺灣板橋地方法院檢察署檢察官
被      告  甲○○
            乙○○
            戊○○
            丁○○
共      同
義務辯護人  吳麗雲律師
上列上訴人因被告等殺人未遂等案件，不服臺灣板橋地方法院92
年度訴字第2599號，中華民國94年6 月30日第一審判決（起訴案
號：臺灣板橋地方法院檢察署92年度偵字第20253 號），提起上
訴，經最高法院第一次發回更審，本院判決如下：
    主  文
原判決關於甲○○、乙○○、戊○○、丁○○傷害暨妨害公務部
分均撤銷。
甲○○、乙○○、戊○○、丁○○共同傷害人之身體，各處有期
徒刑壹年，減為有期徒刑陸月，如易科罰金，均以銀元參佰元即
新臺幣玖佰元折算壹日。扣案之安全帽貳頂均沒收。
    事  實
一、甲○○、乙○○、戊○○、丁○○4人於民國92年11月3日晚
    間，在台北縣五股工業區某茶藝館飲酒均未達不能安全駕駛
    之程度，於同年月日晚上23時40分許，甲○○騎乘車號QZZ-
    873號機車、丁○○騎乘車號QWA-536號機車、戊○○騎乘車
    號QQN-715 號機車搭載乙○○，均由臺北縣五股鄉沿新莊市
    ○○路欲右轉中原路方向行駛，行經臺北縣新莊市○○路與
    中原路口時，因不詳姓名年籍之計程車司機向其等按喇叭，
    引發甲○○不滿，先與該名司機發生口角，隨後4 人欲圍毆
    該名司機。適有臺北縣政府警察局新莊分局刑事組組長丙○○駕駛外觀與小客車無異之車號7N-6546號公務偵防車，正
    執行查察臺北縣新莊市○○路附近幫派案件之勤務，途經上
    址，目睹上情，唯恐發生事端，基於警察維持公共秩序之職
    責，搖下車窗，探詢了解。詎甲○○、丁○○、戊○○及乙○○4人中之1人以台語大聲斥喝丙○○「你看什麼！」，丙○○旋即下車出示警察人員服務證以表明身分，試圖勸阻而
    依法執行職務。未料甲○○、丁○○、戊○○及乙○○4人
    不聽制止，竟共同基於傷害、妨害公務之犯意聯絡，由其中
    1 人高喊「警察又怎樣，警察更好！」等語後，其等或持安
    全帽，或以徒手共同毆打丙○○之頭部、眼鼻、臉部、胸腹
    部等處。丙○○寡不敵眾，折回停於路中之公務偵防車，欲
    以SONY牌Z-18型門號0000000000號行動電話請求其他警員前
    來支援，甲○○、丁○○、戊○○及乙○○趁丙○○撥打電
    話不及將車門上鎖之際，乙○○打開公務偵防車副駕駛座車
    門進入車內，推打丙○○，戊○○持安全帽於左側前方猛力
    敲擊公務偵防車（毀損部分未據合法告訴），甲○○及丁○○則打開駕駛座車門，由丁○○撥掉丙○○手上的行動電話
    ，合力將丙○○拖出車外，甲○○、丁○○、戊○○及乙○○等人仍持續或持安全帽或以徒手共同毆打丙○○，直至丙○○受傷倒地（並未陷於昏迷狀態），眾人始行離去。丙○○因此受有頭部外傷、臉部多處裂傷、頭皮擦傷、左眼挫傷
    並有結膜下出血及創傷性虹彩炎等傷害，而以強暴方式，妨
    害丙○○公務之執行。嗣因目擊者記下前開機車車號後，隨
    即報警處理，並將丙○○送醫急救，復循線依序查獲甲○○
    、乙○○、戊○○及丁○○等人，並於案發現場扣得白襯衫
    1件與乙○○所有供犯罪所用之安全帽2頂。
二、案經被害人丙○○訴由臺北縣政府警察局新莊分局報請臺灣
    板橋地方法院檢察署檢察官偵查起訴。
    理  由
一、本件認定事實所引用之本件卷證所有證據（文書證據、物證
    等證據），檢察官、上訴人即被告甲○○、乙○○、戊○○
    、丁○○及其選任辯護人均表示無意見（本院97年12月10日
    準備程序筆錄第5 頁），且迄於本院言詞辯論終結前均未表
    示異議，本院審酌前開書證、物證並無證據證明係公務員違
    背法定程序所取得，亦無刑事訴訟法第159條之4之顯有不可
    信之情況與不得作為證據之情形，依刑事訴訟法第159條之5
    第2 項規定，本件認定事實所引用卷證所有證據，應認均具
    有證據能力，合先敘明。
二、訊據甲○○、乙○○、戊○○、丁○○等人對於上開時、地
    ，因酒後不滿計程車司機按喇叭，甲○○先與計程車司機發
    生衝突，適為駕車經過該地之丙○○目睹，丙○○下車上前
    勸阻之際，其等或持安全帽，或以徒手共同毆打丙○○，並
    於丙○○不敵，折返車內欲打電話求救時，將丙○○拖出車
    外，持續或持安全帽或以徒手共同毆打，直至丙○○受傷不
    支倒地等事實固均坦承不諱，惟均矢口否認有妨害公務犯行
    ，均辯稱：丙○○未出示警員證件，不知他為警員云云。
三、然查：
(一)上開事實，業經戊○○、丁○○於警詢中供述在卷，核與證
    人即告訴人丙○○、目擊證人陳清涼、萬祖華、黃志宏所為
    證述大致相符，並有甲○○等人之酒測值紙、丙○○受傷照
    片、現場相片、行政院衛生署臺北醫院診斷證明書等在卷可
    稽（偵卷第14、32、34至37、192、223頁、75至79、99至10
    8、127之1、129至133頁、原審卷二第241至257 頁、卷三第
    13至22、23至33、110至121頁）。
(二)按刑法殺人罪之成立，不僅客觀上須有殺人之行為，且行為
    人於主觀上須具有使人死亡之知與欲，始足當之。而刑法上
    殺人未遂與傷害罪之區別，在於行為人下手加害之時，是否
    明知或預見足以致人於死。至於行為人之主觀犯意，應通盤
    審酌行為時之一切客觀環境及其他具體情形，諸如：行為人
    與被害人之關係、仇隙，是否足以引發殺人動機，行為當時
    之手段是否猝然致被害人難以防備，攻擊時之力道是否猛烈
    足以使人斃命，被害人所受之傷勢，攻擊後之後續動作是否
    意在取人性命等。被害人受傷之多寡、是否致命部位，雖可
    藉為認定有無殺意之心證，惟非判斷二罪間之絕對標準，仍
    須斟酌當時客觀環境及其他具體情形加以判斷（最高法院18
    年上字第1309號、19年上字第718號、20年非字第104號判例
    參照）。本件甲○○等人究係殺人或傷害之犯意，自應斟酌
    事發經過之相關事證，包括被害人受傷部位、所用兇器、行
    為當時之具體情況等一切情狀以為判斷。查(1)甲○○、乙○○、戊○○、丁○○自始至終均否認有殺害丙○○之故意，
    佐以甲○○等人與丙○○素昧平生，亦無任何仇隙，純因丙○○駕車外出查案，目睹甲○○等人與不明計程車司機發生
    衝突，基於警察維護公共秩序之職責，下車表明警察身分（
    詳後述）並加勸阻後，方遭頓萌傷害犯意之甲○○等人，或
    持安全帽，或徒手圍毆所致。且衡諸常情，一般機車騎士為
    避免機車遺失或拋錨，容備有機車大鎖或修理機車之鈑手等
    質地堅硬之器械，倘甲○○等人欲置丙○○於死地，理應順
    手持可供殺人之用之上開器械毆打丙○○，詎其等僅以表面
    圓滑、質地非如器械堅硬之安全帽或徒手毆打丙○○，顯見
    甲○○等人僅係一時怒火難抑，突萌教訓毆打之意，尚難僅
    憑甲○○等人攻擊丙○○頭部，遽認其等有殺人之主觀犯意
    。(2)丙○○於92年11月4日至行政院衛生署台北醫院急診時
    ，意識清楚，其他生理功能均為正常，生命徵象穩定，但因
    有頭部外傷仍須留院觀察有無變化，因家屬要求到其他醫院
    就醫，所以病患自動出院，在該院觀察期間，暫無生命危險
    之虞等情，有該院93年2月16日以北醫歷字第1025號函附丙○○就診病歷及同院於93年8月16日以北醫歷字第5850號函
    在卷可考（原審卷一第88至102頁、卷二第170頁）。且證人
    即救護人員廖淇彬、楊俊民亦證稱：到現場時，丙○○是站
    在天橋底下變電箱旁邊靠著變電箱，後來經渠等攙扶著丙○○上救護車，未曾使用擔架，期間有與丙○○對話及詢問受
    傷情形，丙○○並未躺下。到醫院時，丙○○意識還算清楚
    ，並沒有不省人事的情形等語綦詳（原審卷三第35至41頁）
    ，顯然遭毆打之丙○○，在甲○○等人離去後，仍能獨自爬
    起站立等待救援，並在整個救護過程，始終未曾躺下，益見
    甲○○等人毆打丙○○力道尚非猛烈，未達使人斃命之程度
    。(3)一般教育知識不高、自制能力薄弱之人，在衝動盛怒難
    消頓萌傷害他人情狀下，難免口出三字經或「給他死」等毫
    無意識或不雅語詞，以甲○○為高中畢業，乙○○、戊○○
    、丁○○均國中畢業，有其等警詢筆錄教育程度可參。參以
    黃志宏證述：我所在位置，聽到對話內容大部分是三字經（
    原審卷三第119頁）、萬祖華證稱：沒有聽到什麼打給他死
    這類的話（原審卷三第27頁），足證甲○○等人酒後，情緒
    高昂下，方恣意隨性口無遮攔語出三字經，並偶摻雜「打給
    他死」等情緒用語，而非一直高喊「打給他死」，自難據陳
    金水、陳清涼、黃志宏於圍毆期間，偶然聽聞「打給他死」
    言詞，遽認甲○○等人有殺人之故意。(4)陳清涼證述：其中
    有人拿安全帽猛打丙○○，從路中一直猛打到人行道旁，直
    到丙○○全身流血倒地不起，對方還一直用安全帽猛打倒臥
    在地的丙○○，打到很嚴重才離開（原審卷三第19、20頁）
    ；萬祖華陳述：我看到打到丙○○倒下後，補他幾腳等語（
    原審卷三第33頁）。惟一般人描述遭群毆之人受傷程度如何
    ，因不具醫療專業知識，僅能以己身社會歷練、經驗加以判
    斷，故丙○○倒臥在地後，陳清涼以「嚴重」、萬祖華以「
    補他幾腳」分別形容甲○○等人繼續毆打之情狀，顯然2 人
    對甲○○等人後續毆打丙○○犯行之猛力程度認知有所不同
    ，自難以受限於己身經驗之陳清涼或萬祖華之陳述，認定甲○○等人有無殺人之故意，而應以丙○○所受之傷勢加以判
    斷。又以當時情形，丙○○手無寸鐵，而甲○○等人年輕力
    壯，倘甲○○等人係基於殺人犯意為之，在丙○○受傷倒地
    、孤立無援之際，理應乘勝追擊猛力毆擊丙○○身體要害，
    則丙○○所受傷害當非僅止於頭部、臉部之外創性傷害而已
    ，顯見甲○○等人在丙○○倒地後，僅為宣洩怨氣而出手多
    打幾下，其等下手並非猛烈而足使人喪命無誤。綜上所述，
    尚難單以丙○○係頭部受有傷害，且倒地後，甲○○等人繼
    續毆打，遽認甲○○等人主觀上有殺害之決意，甲○○等人
    辯稱：僅係要傷害丙○○，並無殺人意欲等語，尚非不可採
    信。是以甲○○等人上開共同傷害之犯行，堪予認定。
(三)丙○○證述：案發當天，在臺北縣新莊市○○路、思源路口
    ，看到有人要把計程車司機拉下車，講話很兇，因為伊是警
    察人員，基於職責，就把車窗搖下來，想看是怎麼回事，一
    個年輕人很兇的對伊以台語講「看什麼」，之後伊下車往計
    程車方向走去，當時計程車還在，伊就從身上左前口袋拿出
    服務證，問有何事情，那個年輕人就以台語說「警察又怎麼
    樣，警察最好」，之後現場就有人一起圍毆伊。在被毆打的
    過程中，伊一直有說伊是警察，沒想到他們竟說警察最好。
    伊的職位是組長，負責治安沒有特定範圍，當時伊是看到一
    些年輕人跟計程車司機發生爭執而過去阻止，是在執行勤務
    ，因為遇到突發狀況而去處理，這也是伊的職責等語綦詳（
    原審卷二第242、253頁），核與黃志宏證稱：有聽到有人講
    「警察更好」、「警察最好」以及其他繼續打類似的話（原
    審卷三第120 頁）及丁○○、戊○○於警詢均供稱：丙○○
    有表明身分是刑警等語（偵卷第47、60頁）大致相符。參以
    證人陳金水證稱：於案發時接到丙○○打來的電話，當時並
    沒有與丙○○講到話，從電話那頭聽到打架的聲音，及用台
    語說警察有多大的話等語（原審卷二第228 頁）；且依卷附
    通聯紀錄（原審卷一第165、168頁）顯示陳金水使用之0000
    000000號行動電話與丙○○使用之0000000000號行動電話於
    92年11月3日23時48分37秒許，確實有通話，時間為84秒（
    於23時50分1 秒許結束），佐以臺北縣政府消防局紀錄去現
    場救護之出勤時間為同日23時51分（原審卷一第102、172頁
    、卷三第37頁），可知陳金水與丙○○上開通話時，應係於
    案發時間內。綜上各情，足徵丙○○於案發當時，確有出示
    證件表明警察身分，而為甲○○等人所知悉，要無疑義。次
    按警察任務為依法維持公共秩序，保護社會安全及防止一切
    危害，促進人民福利，警察法第2 條著有明文，而其為履行
    法定任務而為一切必要之行為，均不失為其依法令執行公務
    之內容。本件丙○○目睹甲○○等人與計程車司機發生口角
    衝突，進而欲圍毆計程車司機之際，上前出示證件，調查並
    詢問衝突之原因、情形，自屬執行其維持公共秩序之法定任
    務所必要，核屬依法執行職務。且客觀上一般人均可藉丙○○出示證件勸阻圍毆之行動，認知丙○○係基於警員身分依
    法執行職務，甲○○等人對上情亦應了然於胸，則無論丙○○於案發當日，是否輪休，或其他勤務在身，均無礙於案發
    當時，丙○○係依法執行勤務。從而，甲○○等人於行為時
    ，既認識丙○○本於警察之職責，對於危害社會治安之突發
    事件，加以調查詢問，竟悍然對警員實施強暴，自有妨害警
    員公務執行之故意與行為。甲○○等人辯以不知丙○○為警
    員，委無足採。
(四)甲○○、乙○○、戊○○、丁○○於原審審理羈押庭時，均
    供述：我們是空手及拿安全帽毆打丙○○等情（聲羈卷第5
    頁）。事後除丁○○於本院仍坦承上情外，其餘均否認以安
    全帽毆打丙○○。且陳清涼證稱：沒看到丙○○出示證件表
    明身分，沒看到組長被打的過程有想要打手機求救，我看得
    比較清楚的有3 個人，其中甲○○拿安全帽打得比較厲害；
    萬祖華陳稱：被害人在救護車救援時，才從身上口袋拿出證
    件，在此之前，沒看到被告曾出示過證件。沒看到被害人使
    用手機。被告等1台2個人，1台2個人走的，當時只有2 台機
    車；黃志宏證述：我當時看到除了組長外，還有3個人，1個
    在車子側前方敲擋風玻璃，1個在駕駛座旁打丙○○，另1個
    在副駕駛座開車門等語。然證人之證言或共犯之陳述，縱令
    先後兩歧或未盡相符，仍得本於審理所得心證，就其一部分
    認為真實予以採取（最高法院46年度台上字第1155號判例意
    旨參照）。且刑事訴訟以發現真實為目的，共同被告先後所
    為不利於己之陳述，互有出入時，審理事實之法院應本於職
    權詳為調查，斟酌各方面之情形，依自由心證判斷其孰為可
    信，不得因其先後陳述有所分歧，即全部予以捨棄（參照最
    高法院83年度台上字第455 號判決意旨）。本件共同正犯甲○○、乙○○、戊○○、丁○○所供，丙○○、陳清涼、萬
    祖華、黃志宏所證，就案發當時，參與毆打之人數、騎乘機
    車之數量、究係何人徒手或何人持安全帽圍毆丙○○、丙○○被毆打時，是否有使用手機求援、丙○○被毆倒地後，甲○○等人如何繼續毆打等細節雖稍有差異，此乃因共同正犯
    酒後不分青紅皂白圍毆，場面紊亂，未必能查悉其他共同正
    犯當下之行徑，且各證人發現圍毆之始點、觀看之角度不同
    所致，且時值暗夜，現場混亂，各人事後回憶瞬間發生之事
    故，就枝節末微細處本難盡同，甲○○等人基於卸責目的，
    相互間刻意掩護避卸，亦屬事理之常。在甲○○等人多有隱
    瞞堅不吐實，而丙○○遭毆打不及辨識持安全帽圍毆者為何
    人下，應認甲○○、乙○○、戊○○、丁○○均係基於普通
    傷害、妨害公務之犯意聯絡及行為分擔。
(五)綜上所述，甲○○等人上開所辯，要無足取。本件事證明確
    ，應依法論科。
四、甲○○等人行為後，刑法及罰金罰鍰提高標準條例業經修正
    ，並自95年7月1日生效施行。關於本件：
  (1)刑法第135條第1項、第277條第1項，法定本刑中關於罰金刑
    之規定，因刑法第33條第5 款業經修正，罰金最低額提高為
    新臺幣 (下同)1,000 元以上，並以百元為單位，經新、舊
    法比較，應以舊法規定有利於甲○○等人。
  (2)修正後刑法第28條已縮小共同正犯範圍，以新法有利於甲○○等人。
  (3)刑法第55條牽連犯規定業經刪除，此刪除雖非犯罪構成要件
    之變更，但顯已影響行為人刑罰之法律效果，自屬法律變更
    。比較新舊法結果，仍應適用舊刑法較有利於甲○○等人。
  (4)刑法第41條第1 項關於易科罰金折算標準亦經修正提高。比
    較新舊法，以舊法較有利於甲○○等人。
  (5)綜合上開法律修正前、後之比較，以舊刑法對甲○○等人較
    為有利，自應整體適用舊刑法相關規定。
五、核甲○○、乙○○、戊○○、丁○○等人所為，均係犯刑法
    第135條第1項之妨害公務罪及同法第277條第1項之普通傷害
    罪。公訴意旨認甲○○等人所為係犯刑法第271條第2項、第
    1項之殺人未遂罪，如前三之 (二)所述，其等主觀上基於普
    通傷害之故意而毆打丙○○，是起訴法條尚有誤會，惟因基
    本犯罪事實同一，自應予以變更。甲○○、乙○○、戊○○
    、丁○○就上開妨害公務及傷害犯行，彼此間有犯意聯絡及
    行為分擔，均為共同正犯。又甲○○、乙○○、戊○○、丁○○所犯上開妨害公務及傷害罪間有原因、結果之牽連關係
    ，依刑法第55條後段規定，均應從較重之傷害罪處斷。
六、原審認甲○○、乙○○、戊○○、丁○○犯行事證明確，予
    以論罪科刑，固非無見，惟查：(1)按量刑依刑法第57條規定
    ，應斟酌一切情狀，使罪刑相當，以符合公平正義及國民法
    律感情。本件甲○○等人僅因不滿不詳計程車司機按喇叭，
    率於大庭廣眾下藉勢眾欲予圍毆，已目無法紀，迨身為警員
    之丙○○表明身分出面制止，竟逞兇鬥狠，圍毆丙○○成傷
    ，藐視公權力，嚴重影響社會治安，顯見其等惡性非輕，原
    審未斟酌於此，除乙○○量處有期徒刑6 月外，其餘甲○○
    、戊○○、丁○○均僅量處有期徒刑5 月，尚嫌過輕，自有
    未洽。(2)甲○○等人行為後，刑法已有修正，原判決未及比
    較新舊法，亦有未合。(3)甲○○等人行為後，中華民國96年
    罪犯減刑條例業於96年7 月16日生效施行，甲○○等人所為
    合於減刑規定，為原審未及審酌，亦有未洽。檢察官上訴徒
    以甲○○等人於毆打丙○○時之言語，非一時衝動之情緒言
    語及丙○○受有嚴重傷害等，推測甲○○等人應具有殺人之
    主觀故意云云，固屬無據，惟其指陳原審量輕過，尚非無理
    由。且原判決另有上開可議之處，自應將原判決關於甲○○
    、乙○○、戊○○、丁○○共同傷害、妨害公務部分予以撤
    銷改判。
七、爰審酌甲○○等人於酒後因細故與不詳計程車司機發生爭執
    ，於丙○○表明警員身分上前勸阻時，逞一時之快糾眾毆打
    依法執行職務之丙○○，致使丙○○受傷，嚴重影響社會安
    全秩序，且其等犯後飾詞狡辯，惡性匪淺，本應嚴加非難，
    斟酌甲○○、乙○○、丁○○已依本院確定民事判決賠償丙○○各32萬5千元，戊○○因經濟拮据而先賠償5萬元，顯然
    犯後已儘量彌補過錯，稍見悔悟之心，暨其等犯後態度、犯
    罪之動機、目的、手段、智識程度、生活狀況等一切情狀，
    分別量處如主文第2 項所示之刑。甲○○等人犯罪時間均在
    96年4 月24日以前，所犯上開罪符合中華民國96年罪犯減刑
    條例減刑之規定，依法減其等宣告刑，並均諭知易科罰金之
    折算標準，以示懲戒。至扣案安全帽2 頂，係乙○○所有，
    供本件傷害罪所用之工具，業據乙○○、戊○○、丁○○供
    認在卷（原審卷三第143、144頁），依刑法第38條第1項第2
    款規定宣告沒收。另扣案白襯衫1 件，與本件犯罪無關而非
    供犯罪所用之物，自無庸併予宣告沒收，附此敘明。
據上論斷，應依刑事訴訟法第369條第1項前段、第364條、第299
條第1項前段、第300條，刑法第135條第1項、第277條第1項、修
正前刑法第28條、第55條後段、第41條第1項前段、第38條第1項
第2款，刑法施行法第1條之1，罰金罰鍰提高標準條例第1條前段
，中華民國96年罪犯減刑條例第2 條第1項第3款、第7條、第9條
，判決如主文。
本案經檢察官謝英民到庭執行職務。
中    華    民    國    98    年    1     月    22    日
                  刑事第二庭審判長法  官   洪光燦
                                  法  官   宋明蒼
                                  法  官   李麗玲
以上正本證明與原本無異。
檢察官如不服本判決，應於收受送達後十日內向本院提出上訴書
狀，其未敘述上訴之理由者並得於提起上訴後十日內向本院補提
理由書（均須按他造當事人之人數附繕本）「切勿逕送上級法院
」。
甲○○等人不得上訴。
                                  書記官   廖婷璇
中    華    民    國    98    年    1     月    22    日
附錄：本案論罪科刑法條全文
刑法第135 條第1 項：
對於公務員依法執行職務時，施強暴脅迫者，處三年以下有期徒
刑、拘役或三百元以下罰金。
刑法第277 條第1 項：
傷害人之身體或健康者，處三年以下有期徒刑、拘役或一千元以
下罰金。


司法院資訊處製作；財團法人民間司法改革基金會備份。
